【裁判字號】    89,台上,2461
【裁判日期】    891027
【裁判案由】    返還寄託款
【裁判全文】
最高法院民事判決                              八十九年度台上字第二四六一號
    上  訴  人  屏東縣農會
    法定代理人  吳永村
    被 上訴 人  甲○○
右當事人間請求返還寄託款事件，上訴人對於中華民國八十八年七月二十七日台灣高
等法院高雄分院第二審更審判決 (八十八年度重上更(一)字第一二號），提起上訴，本
院判決如左：
    主  文
原判決關於命上訴人給付及該訴訟費用部分廢棄，發回台灣高等法院高雄分院。
    理  由
本件上訴人之法定代理人已由陳水華更換為吳永村，茲經吳永村聲明承受訴訟，合先
敘明。
被上訴人主張：伊於民國八十五年三月八日在訴外人屏東縣鹽埔鄉農會（下稱鹽埔農
會）開設乙種活期儲蓄存款帳戶，帳號為四五九二號，並同時存入新台幣（下同）一
千元，復於同日自高雄市小港區農會電匯一千萬元入上開帳戶，旋即於翌日提出並轉
存定存，嗣於同年月十四日解約存回前揭活儲帳戶，詎於同年四、五月間，鹽埔農會
因其總幹事彭崑城挪用公款引發經營危機，經台灣省合作金庫金融業務檢查室核帳後
，寄發對帳單予伊，通知伊之存款已於八十五年三月十五日提領一千萬元，僅剩一千
元存款，惟伊並未曾提領任何存款。嗣上訴人於八十五年六月十日合併鹽埔農會而概
括承受其權利義務後，對伊之請求提領存款仍加以拒絕，伊之存款係遭彭崑城盜領，
伊之存款，既未經上訴人向任何伊之債權準占有人或視為有受領權人為清償，伊自得
隨時請求上訴人返還等情，爰依消費寄託關係，求為命上訴人給付伊一千萬元及自民
國八十五年六月十四日起至八十五年七月八日止，其中六十九萬九千元部分，按年息
百分之四計算，餘九百三十萬一千元按年息百分之二計算之利息，並自八十五年七月
九日起至清償日止，按週年利率百分之五計算之遲延利息之判決（原審維持第一審判
命上訴人給付一千元及其利息部分，未據上訴人聲明不服；另被上訴人超過上開利息
部分之請求，經原審判決其敗訴，亦未據其聲明不服，均已告確定）。
上訴人則以：被上訴人固曾將一千萬零一千元存入其在鹽埔農會所開設之帳戶內，惟
已於八十五年三月十五日經其同意，由彭崑城提領其中一千萬元，其提款均經驗印、
記帳、核章之手續，且取款條所蓋印章，亦與被上訴人之印鑑章相符，依民法第三百
零九條規定，此部分債之關係應已消滅等語，資為抗辯。
原審將第一審所為被上訴人敗訴判決，一部廢棄，改判命上訴人給付一千萬元及其利
息，無非以：被上訴人於八十五年三月八日，在鹽埔農會開設乙種活期儲蓄存款帳戶
，帳號四五九二號，同時存入一千元，並於同日自高雄市小港區農會電匯一千萬元入
上開帳戶，旋即於翌日提出並轉存定存，嗣於同年月十四日解約，存回前揭活儲帳戶
，伊存款金額共一千萬零一千元。被上訴人上開一千萬元存款，於八十五年三月十五
日由彭崑城以取款條用蠟紙轉印被上訴人印鑑章方式，以吳小林名義予以提領。上開
取款條於彭崑城所犯背信等刑事案件偵查中，經法務部調查局鑑定結果，認取款條上
被上訴人之印文係屬轉印，並非被上訴人之印鑑章所蓋。另鹽埔農會發給被上訴人保
管之存摺載有乙種活期儲蓄存款須知，其中第六條約定：「存取存款必須連同存摺交
由本會 (指鹽埔農會）登記，取款憑條不得單獨使用」，可知存款戶向鹽埔農會提領
存款，除在取款憑條蓋用印鑑章外，並須交付存摺以供登記，若未同時交付存摺供登
記，單憑蓋有印鑑章之取款憑條，尚不得提領存款，而被上訴人之存摺，並無於八十
五年三月十五日提領一千萬元之登載，則被上訴人並未親自或將存摺委由他人向鹽埔
農會提領該一千萬元存款，而係鹽埔農會總幹事彭崑城所盜領，自甚灼明。縱鹽埔農
會自彭崑城擔任總幹事以後，確有只要課長以上主管同意，提取存款即不必連同存摺
辦理屬實，惟上訴人並未舉證證明被上訴人經何位主管同意無存摺提領一千萬元存款
，自不足反證彭崑城無盜領之事實。且彭崑城既有盜領之事實，則鹽埔農會之帳卡縱
有提領一千萬元之記載，對被上訴人而言，亦不生清償之效力。又被上訴人之存款一
千萬元，既為鹽埔農會總幹事彭崑城偽造取款條而盜領，則無論偽造之印文與被上訴
人原留之印鑑印文是否可以肉眼辨識，及鹽埔農會之付款是否經驗印、記帳、核章之
手續，對被上訴人而言均不生清償之效力。再被上訴人固經由賴文清之介紹認識林榮
源後，再由林榮源介紹，將系爭款項存入鹽埔農會，被上訴人存入該一千萬元款項後
，被上訴人由賴文清處取得由林榮源轉交之每月二分利息，共計三個月六十萬元利息
。但彭崑城招攬存款，既係以後到期存款提出支付其他先到期的額外利息，足見彭崑
城係為鹽埔農會招攬存款，並非為其自己，被上訴人經林榮源之介紹去鹽埔農會存款
，自非以其存款供彭崑城私人使用。蓋若被上訴人係以其存款供彭崑城私人使用，彭
崑城自可向被上訴人取得印鑑章領取存款，何須偽造取款條，是上訴人抗辯稱被上訴
人係利用系爭帳戶，將款借與彭崑城個人使用云云，亦不足採。又被上訴人本件存款
，經由林榮源介紹存入鹽埔農會，固取得三個月，每月二分，共計六十萬元之利息，
惟此項額外利息，係鹽埔農會總幹事彭崑城因該農會資金不足，為招來存款而給付，
此項額外利息之支付，並不影響被上訴人與鹽埔農會間之上開金錢消費寄託契約關係
。至彭崑城於其所犯背信等刑事案件中具狀所稱：存戶因重利而至鹽埔農會存款，又
毀約提前領款，致鹽埔農會虧空之四億七千七百九十六萬元，有二億四千萬元係調集
資金所付之利息及介紹費，為鹽埔農會發生擠兌，無法付款之原因等語，適足以證明
彭崑城以支付額外利息之方式招來存戶存款，係為鹽埔農會調集資金，並非為其自己
借款。綜上，被上訴人上開一千萬元存款，自八十五年三月十四日存回前揭活儲帳戶
後迄今均未領取，且已逾領取額外利息，不得隨時提領之期間 (三個月）。上訴人因
合併而概括承受鹽埔農會之債務，則被上訴人依消費寄託之法律關係，請求上訴人返
還該一千萬元存款，應予准許。另依鹽埔農會活期儲蓄存款須知第四款約定：「本存
款餘額以百元為計息單位，存款餘額不滿一百元部分不計息，每日最終餘額超過七十
萬元部分，按活期存款利率計息」，鹽埔農會活期儲蓄存款利率及活期存款利率分別
為年息百分之四及百分之二，被上訴人存入該一千萬元款項後，已由賴文清處取得由
林榮源轉交之每月二分利息，共計三個月六十萬元利息，故約定利息之期間應為自八
十五年六月十四日起至起訴狀繕本送達上訴人之日即八十五年七月八日止，該期間之
存款有一千萬零一千元，其中一千元本息部分已判決上訴人應返還確定，其餘一千萬
元約定利息部分，其中六十九萬九千元應按年息百分之四計算，餘九百三十萬一千元
應按年息百分之二計算。至法定遲延利息，被上訴人之起訴狀繕本係於八十五年七月
八日送達上訴人，故此部分利息，應自八十五年七月九日起，按年息百分之五計算等
詞，為其判斷之基礎。
惟證人林榮源證稱：「 (彭崑城與甲○○有無直接見面﹖）介紹後他們到農會碰面，
談好條件才存款，本件跟賴文清講好條件，存款時我有帶他們到農會跟彭崑城碰面，
他們會跟彭崑城講好條件再辦存款手續」等語（見原審重上卷一七六頁），證人彭崑
城於其被訴背信刑事偵查中證稱：「高樹鄉農會總幹事鐘瑞梓介紹林榮源和我認識，
鐘瑞梓表示：林榮源係建築商，可介紹調得資金週轉，利息約每月三分利，另介紹費
２％，借貸方式，金主先到農會開戶，把資金匯入戶內，確定後，我再將利息、介紹
費以領現金或電匯方式交給介紹人……為了應急，……我在八十三年後向甲○○等五
十餘人共陸續調得約四億二千萬元」「 (為何原存活期存款，八十九年三月九日轉存
定期存款，八十五年三月十四日又改為活期存款，八十五年三月十五日領出﹖）是我
要林榮源通知存款客戶，改存在活期存款，因定期存款我不能運用。」等語 (見原審
更(一)卷一四二頁，上字卷八二頁）；被上訴人亦自承：「我是填資料交給承辦人，當
天辦好就把存摺交給我，我再到小港電匯一千萬元，原來是 (存在）小港活存，轉鹽
埔時定存，又改活存……存款期間我有收到二分利，利息是林榮源給我的，領二分利
息，領了三個月，存款時一次先付利息現金六十萬元，收到利息日期是我電匯完之後
，電話連絡林榮源，他就給我」等語 (見一審卷七一頁），及被上訴人於八十五年三
月八日在鹽埔農會開設系爭乙種活期儲蓄存款帳戶，同時存入一千元，同日再電匯一
千萬元入戶，於翌日提出並轉存定存，於同年月十四日解約存回前揭活儲帳戶，彭崑
城即於翌日提領等情，為原審所認定之事實，相互以觀，則上訴人一再抗辯：被上訴
人設於鹽埔農會之活期儲蓄存款四五九二號帳戶，係彭崑城透過中間人林榮源以民間
利息調借而來，被上訴人所收取之利息，亦係由彭崑城所支付；且被上訴人為配合彭
崑城運用其存款，將原為定期存款改為活期儲蓄存款，足證被上訴人同意彭崑城使用
其存款，是被上訴人系爭四五九二號帳戶之款項，既經被上訴人同意彭崑城提領，伊
已清償完畢等語，似非全屬無據，實情究竟如何﹖被上訴人有無同意由彭崑城提領系
爭款項﹖攸關上訴人之清償效力，原審未遑詳為調查，細心勾稽，徒以上開情詞為上
訴人不利之判決，自嫌速斷。上訴論旨，指摘原判決關於其敗訴部分為不當，求予廢
棄，非無理由。
據上論結，本件上訴為有理由。依民事訴訟法第四百七十七條第一項、第四百七十八
條第一項，判決如主文。
中      華      民      國    八十九    年      十      月    二十七    日
                              最高法院民事第七庭
                                  審判長法官  吳  正  一
                                        法官  謝  正  勝
                                        法官  劉  福  來
                                        法官  高  孟  焄
                                        法官  葉  勝  利
      右正本證明與原本無異
                                              書  記  官
中      華      民      國    八十九    年     十一     月     十五     日


司法院資訊處製作；財團法人民間司法改革基金會備份。
